臺灣臺北地方法院民事裁定
111年度消債職聲免字第26號
聲  請  人  
即  債務人  趙利知    

相  對  人  
即  債權人  凱基商業銀行股份有限公司


法定代理人  魏寶生    


相  對  人  
即  債權人  台新國際商業銀行股份有限公司

法定代理人  吳東亮    


相  對  人  
即  債權人  良京實業股份有限公司

法定代理人  平川秀一郎


相  對  人  
即  債權人  滙誠第一資產管理股份有限公司

法定代理人  莊仲沼    
相  對  人  
即  債權人  滙誠第二資產管理股份有限公司


法定代理人  莊仲沼    



相  對  人  
即  債權人  元大國際資產管理股份有限公司


法定代理人  宋耀明    


代  理  人  蔡琦秋    

上列當事人因債務人聲請消費者債務清理事件，本院裁定如下：
    主  文
債務人趙利知不予免責。
    理  由
一、按法院為終止或終結清算程序之裁定確定後，除別有規定外
    ，應以裁定免除債務人之債務；法院裁定開始清算程序後，
    債務人有薪資、執行業務所得或其他固定收入，扣除自己及
    依法應受其扶養者所必要生活費用之數額後仍有餘額，而普
    通債權人之分配總額低於債務人聲請清算前2年間，可處分
    所得扣除自己及依法應受其扶養者所必要生活費用之數額者
    ，法院應為不免責之裁定。但債務人證明經普通債權人全體
    同意者，不在此限；債務人有下列各款情形之一者，法院應
    為不免責之裁定，但債務人證明經普通債權人全體同意者，
    不在此限：「一、於七年內曾依破產法或本條例規定受免責
    。二、故意隱匿、毀損應屬清算財團之財產，或為其他不利
    於債權人之處分，致債權人受有損害。三、捏造債務或承認
    不真實之債務。四、聲請清算前二年內，因消費奢侈商品或
    服務、賭博或其他投機行為，所負債務之總額逾聲請清算時
    無擔保及無優先權債務之半數，而生開始清算之原因。五、
    於清算聲請前一年內，已有清算之原因，而隱瞞其事實，使
    他人與之為交易致生損害。六、明知已有清算原因之事實，
    非基於本人之義務，而以特別利於債權人中之一人或數人為
    目的，提供擔保或消滅債務。七、隱匿、毀棄、偽造或變造
    帳簿或其他會計文件之全部或一部，致其財產之狀況不真確
    。八、故意於財產及收入狀況說明書為不實之記載，或有其
    他故意違反本條例所定義務之行為，致債權人受有損害，或
    重大延滯程序。」債務人有前條各款事由，情節輕微，法院
    審酌普通債權人全體受償情形及其他一切情狀，認為適當者
    ，得為免責之裁定，消費者債務清理條例（下稱消債條例）
    第132條、第133條、第134條及第135條分別定有明文。又消
    債條例之立法目的，在於使陷於經濟上困境之消費者，得分
    別情形依該條例所定重建型債務清理程序（更生）或清算型
    債務清理程序（清算）清理債務，藉以妥適調整其與債權人
    及其他利害關係人之權利義務關係，保障債權人之公平受償
    ，並謀求消費者經濟生活之更生機會，從而健全社會經濟發
    展；消費者依清算程序清理債務，於程序終止或終結後，為
    使其在經濟上得以復甦，以保障其生存權，除另有上述消債
    條例第133條、第134條所規定不予免責之情形外，就債務人
    未清償之債務原則上採免責主義（消債條例第1條、第132條
    立法目的參照）。
二、債務人前於民國110年1月18日依消債條例之規定聲請清算，
    經本院以110年度消債清字第70號裁定（下稱清算裁定）自1
    10年6月22日下午4時起開始清算程序，並由本院司法事務官
    以110年度司執消債清字第54號受理進行清算程序，於111年
    2月15日裁定終止清算程序，並業已確定；本院所為終止清
    算程序之裁定既已確定，依首揭消債條例規定，法院應審酌
    債務人是否有消債條例第133條、第134條所定應為不免責裁
    定之情形。
三、本院依消債條例第136條規定，通知全體債權人及債務人於1
    11年4月27日下午2時46分到場就債務人免責與否陳述意見，
    惟除債務人到場外，債權人均未到場，據債務人到場及債務
    人、債權人所提書狀分別陳述意見如下：
　㈠債務人陳述略以：伊自法院裁定開始清算程序後迄今仍為自
    由業臨時工，每月收入約為2萬4000元，個人必要生活費用
    、扶養費支出與聲請時相同。聲請清算前2年間之可處分所
    得及個人必要生活費用、扶養費支出與清算裁定所載相同。
　㈡相對人即債權人凱基商業銀行股份有限公司：如債務人每月
    收入扣除支出仍有剩餘，應不予免責。
　㈢相對人即債權人台新國際商業銀行股份有限公司：不同意債
    務人免責，請本院詳查債務人有無消債條例第133條、第134
    條情事，並聲請調閱債務人出入境資料已明其是否有奢侈浪
    費或隱匿財產之行為。
　㈣相對人即債權人良京實業股份有限公司：清算裁定已認定債
    務人於聲請清算前2年間之收入減支出之餘額為5萬3976元，
    而全體債權人於清算程序中均未受分配，故有消債條例第13
    3條之適用，債務人應不免責。聲請本院向中華民國人壽保
    險商業同業公會（下稱保險公會）函查債務人有無以自己為
    要保人、嗣後變更要保人、或質借未償還之商業保險保單。
    如有，債務人即有消債條例第134條第2款、第8款之不免責
    事由。
　㈤相對人即債權人滙誠第一資產管理股份有限公司、滙誠第二
    資產管理股份有限公司、元大國際資產管理股份有限公司：
    未到庭亦未具狀表示意見。
四、債務人有消債條例第133條所定之不免責事由：　　
　㈠債務人有消債條例第133條前段情形：　　
　⒈債務人於裁定開始清算程序（110年6月22日）後之固定收入
    ：
　　債務人主張裁定開始清算程序後仍為自由業臨時工，每月收
    入約為2萬4000元，並提出收入切結書為證（見本院卷第83
    頁），此與清算裁定認定相符，足認債務人主張應為可採。
    是本院認債務人於裁定開始清算時起至裁定不免責時止之固
    定收入總計為28萬8000元（計算式：2萬4000元×12月＝28萬8
    000元）。
　⒉債務人於裁定開始清算程序（110年6月22日）後之支出（含
    個人必要生活費用及扶養費）：
　　債務人主張裁定開始清算程序後之個人必要生活費用及扶養
    費支出與聲請時相同，即包含房屋使用費7000元、伙食費75
    00元、行動電話費1251元、交通費1000元、日常雜支2000元
    、母親趙○映之扶養費每月3000元，業經清算裁定認定如前
    ，且其主張之數額顯低於臺北市110、111年度最低生活費標
    準之1.2倍，應認債務人主張為可採。是債務人於裁定開始
    清算時起至裁定不免責時止之個人必要生活費用總計為22萬
    5012元（計算式：〈房屋使用費7000元＋伙食費7500元＋行動
    電話費1251元＋交通費1000元＋日常雜支2000元〉×12月＝22萬5
    012元），扶養費支出總計為3萬6000元（計算式：3000元×1
    2月＝3萬6000元）。
　⒊故而，以債務人於法院裁定開始清算程序迄至裁定不免責時
    止之固定收入28萬8000元，扣除個人必要生活費用22萬5012
    元及扶養費3萬6000元後，仍有餘額2萬6988元（計算式：28
    萬8000元－22萬5012元－3萬6000元＝2萬6988元），而有消債
    條例第133條前段情形。　　　　　　
　㈡債務人有消債條例第133條後段情形：　　　　　　
　⒈債務人於聲請清算前2年間（自108年1月19日起至110年1月18
    日止）可處分所得：
　　債務人主張聲請清算前2年間之可處分所得與清算裁定認定
    相符，即債務人從事自由業臨時工每月收入2萬4000元，聲
    請清算前2年間之可處分所得總計為57萬6000元，此既經本
    院以清算裁定認定如前，應屬可採。
　⒉債務人於聲請清算前2年間之支出（含個人必要生活費用及扶
    養費）：　　
　　債務人主張聲請清算前2年間之個人必要生活費用及扶養費
    支出與清算裁定認定相符，即包含房屋使用費7000元、伙食
    費7500元、行動電話費1251元、交通費1000元、日常雜支20
    00元、母親趙○映之扶養費每月3000元，業經清算裁定認定
    如前，且其主張之數額顯低於臺北市110年度最低生活費標
    準之1.2倍，應認債務人主張為可採。是本院認債務人於聲
    請清算前2年間之個人必要生活費用總計為45萬24元（計算
    式：〈房屋使用費7000元＋伙食費7500元＋行動電話費1251元＋
    交通費1000元＋日常雜支2000元〉×24月＝45萬24元），扶養費
    支出總計為7萬2000元（計算式：3000元×24月＝7萬2000元）
    。
　⒊是以債務人聲請清算前2年期間之可處分所得57萬6000元，扣
    除聲請清算前2年期間之個人必要生活費用支出45萬24元、
    扶養費支出7萬2000元後，尚有餘額5萬3976元（計算式：57
    萬6000元－45萬24元－7萬2000元＝5萬3976元）。而本件清算
    程序業經裁定終止，全體普通債權人於本件清算程序中未受
    分配，此有110年2月15日本院110年度司執消債清字第54號
    裁定暨確定證明書在卷可稽（見司執消債清卷第180-181、2
    00頁），且全體債權人未同意債務人免責，核構成消債條例
    第133條所規定之不免責事由，應堪認定。
五、債務人無消債條例第134條各款所定之不免責事由：
　㈠本院依職權調閱債務人入出境資料結果，債務人於107年1月2
    5日至同年月26日（目的地：香港）、107年6月20日至同年
    月22日（目的地：香港）、107年8月1日至同年月4日（目的
    地：香港）有出境紀錄，此有其入出境資訊連結作業查詢結
    果在卷可稽（見本院卷第43頁）。債務人就其出境原因、旅
    費係由其何人負擔乙節雖未提出證明，惟債務人上開出境日
    數共計9日，縱認其係自費，依常理推斷，旅費應無可能逾
    越債務人聲請清算時無擔保及無優先權債務之半數（即135
    萬2181元，債務人聲請更生時無擔保及無優先權債務數額為
    270萬4361元），尚無構成消債條例第134條第4款所定應不
    免責事由。
　㈡良京實業股份有限公司主張債務人若有以自己為要保人、或
    嗣後變更要保人、或質借未償還之商業保險保單情事，債務
    人即涉有消債條例第134條第2款、第8款之不免責事由，應
    不免責等語。惟查，債務人就其投保狀況，已提出保險公會
    查詢結果表供本院調查（見司執消債清卷第103-104頁），
    債務人並無有效保單存在，堪認債務人於清算程序中，並無
    應陳報而未陳報之保單，是債務人並無消債條例第134條第2
    款、第8款所定之不免責事由。
　㈢又本院依職權就現有事證予以調查審酌之結果，查無債務人
    有何其他違反消債條例第134條各款之情形，且債權人亦未
    具體表明債務人有何該條所定不免責之情事，復未提出相關
    證據為證明，是債權人前開所述，並不足採。堪認債務人並
    無消債條例第134條各款所定之不免責事由。
六、綜上所述，債務人業經本院為終止清算程序之裁定確定，雖
    查無同條例第134條各款所列之不免責事由，但有消債條例
    第133條所定應不免責情形，復未經普通債權人全體同意免
    責，自應裁定不免責。復按債務人因消債條例第133條之情
    形，受不免責之裁定確定後，繼續清償達該條規定之數額，
    且各普通債權人受償額均達其應受分配額時，得聲請法院裁
    定免責；及法院為不免責或撤銷免責之裁定確定後，債務人
    繼續清償債務，而各普通債權人受償額均達其債權額之百分
    之二十以上者，法院得依債務人之聲請裁定免責，同條例第
    141條、第142條定有明文；是債務人經本院裁定不免責後，
    如繼續清償達消債條例第133條或第142條所規定之數額（如
    附表所示），自得依前開規定，聲請本院裁定免責，附此敘
    明。
七、依消債條例第133條，裁定如主文。
中　　華　　民　　國　　111 　年　　7 　　月　　7 　　日
                  民事第二庭    法　官　李子寧
以上正本係照原本作成。
如不服本裁定應於送達後10日內向本院提出抗告狀，並繳納抗告
費新臺幣1,000元。
中　　華　　民　　國　　111 　年　　7 　　月　　7 　　日
　　　　　　　　　              書記官  黃幸雪